ACORDAO-COMPLETO-2305699

ACÓRDÃO 4986/2019 ATA 23/2019 - SEGUNDA CÂMARA

VISTOS, relatados e discutidos estes autos de representação convertida em Tomada de Contas Especial por força do Acórdão 5359/2010-TCU-Segunda Câmara (TC Processo 023.933/2009-5) , com o objetivo de apurar possíveis irregularidades na contratação da sociedade empresária Dialog Serviços de Comunicação e Eventos Ltda. pela Secretaria de Políticas de Promoção da Igualdade Racial (Contrato 1/2009) , para a prestação de serviços de cerimonial e atividades afins, com ênfase ao suporte da II Conferência Nacional de Promoção da Igualdade Racial (II Conapir) ,
ACORDAM os Ministros do Tribunal de Contas da União, reunidos em Sessão da Segunda Câmara, com fundamento nos arts. 1º, inciso I, 16, inciso III, alíneas "b", "c" e "d", da Lei nº 8.443, de 16 de julho de 1992, c/c os arts. 19 e 23, inciso III, da mesma Lei, e com arts. 1º, inciso I, 209, incisos II, III e IV, 210 e 214, inciso III, do Regimento Interno do TCU, em:
9.1. julgar irregulares as contas dos Srs. Edson Santos de Souza (CPF XXX.144.467-XX) , então Secretário Especial de Políticas de Promoção da Igualdade Racial, Manuela Pinho de Azevedo Souza (CPF XXX.795.067-XX) , então Subsecretária de Planejamento e Formulações de Políticas da SEPPIR/PR, e Marcos Aurélio Reis Madeira (CPF XXX.119.457-XX) , responsável pelo atesto da Nota Fiscal nº 1.787 (emitida pela sociedade Dialog Serviços de Comunicação e Eventos Ltda.) , e condená-los, solidariamente com a sociedade empresária Due Promocoes e Eventos Ltda (antiga Dialog Serviços de Comunicação e Eventos Ltda., CNPJ 06.126.855/0001-40) , ao pagamento das quantias abaixo discriminadas, com a fixação do prazo de 15 (quinze) dias, a contar das notificações, para comprovarem, perante o Tribunal (art. 214, inciso III, alínea "a", do Regimento Interno) , o recolhimento das dívidas aos cofres do Tesouro Nacional, atualizadas monetariamente e acrescidas dos juros de mora, calculados, respectivamente, a partir das datas de ocorrência abaixo discriminadas, até a data do recolhimento, na forma prevista na legislação em vigor:
9.1.1. solidariamente, Edson Santos de Souza (CPF XXX.144.467-XX) , Manuela Pinho de Azevedo Souza (CPF XXX.795.067-XX) , Marcos Aurélio Reis Madeira (CPF XXX.119.457-XX) , e Due Promocoes e Eventos Ltda (antiga Dialog Serviços de Comunicação e Eventos Ltda., CNPJ 06.126.855/0001-40) :
Ato impugnado: superfaturamento decorrente da escolha da Ata de Registro de Preços 2/2009 do Iphan para realização da II CONAPIR, referente aos serviços de hospedagem, locação do espaço físico do Centro de Convenções Ulysses Guimarães (CCUG) e de outros serviços, cuja execução não foi efetivamente comprovada;
	Valor original do débito
	Data da ocorrência

	R$ 257.787,18
	22/7/2009

9.1.2. solidariamente, Edson Santos de Souza (CPF XXX.144.467-XX) , Manuela Pinho de Azevedo Souza (CPF XXX.795.067-XX) , e Due Promocoes e Eventos Ltda (antiga Dialog Serviços de Comunicação e Eventos Ltda., CNPJ 06.126.855/0001-40) :
 Ato impugnado: superfaturamento decorrente da escolha da Ata de Registro de Preços 2/2009 do Iphan para realização da II CONAPIR, referente aos serviços considerados executados;
	Valor original do débito
	Data da ocorrência

	R$ 310.884,12
	22/7/2009

9.1.3. solidariamente, Manuela Pinho de Azevedo Souza (CPF XXX.795.067-XX) , Marcos Aurélio Reis Madeira (CPF XXX.119.457-XX) , e Due Promocoes e Eventos Ltda (antiga Dialog Serviços de Comunicação e Eventos Ltda., CNPJ 06.126.855/0001-40) :
Ato impugnado: ausência de comprovação de parte das despesas de hospedagem, de despesa relativa à locação de espaço físico do Centro de Convenções Ulysses Guimarães (CCUG) e de despesa de outros serviços;
	Valor original do débito
	Data da ocorrência

	R$ 319.768,93
	22/7/2009

9.2. aplicar aos Srs. Edson Santos de Souza (CPF XXX.144.467-XX) , Manuela Pinho de Azevedo Souza (CPF XXX.795.067-XX) e Marcos Aurélio Reis Madeira (CPF XXX.119.457-XX) , e à sociedade empresária Due Promocoes e Eventos Ltda (antiga Dialog Serviços de Comunicação e Eventos Ltda., CNPJ 06.126.855/0001-40) , individualmente, a multa prevista no art. 57 da Lei nº 8.443, de 16 de julho de 1992, c/c o art. 267 do Regimento Interno, no valor de R$ 50.000,00 (cinquenta mil reais) , com a fixação do prazo de quinze dias, a contar das notificações, para comprovarem, perante o Tribunal (art. 214, inciso III, alínea "a", do Regimento Interno) , os recolhimentos das dívidas ao Tesouro Nacional, atualizadas monetariamente desde a data do presente Acórdão até a do efetivo recolhimento, se forem pagas após o vencimento, na forma da legislação em vigor;
9.3. autorizar, desde já, se requerido, o pagamento das dívidas mencionadas nos itens 9.1 e 9.2 acima, em até 36 (trinta e seis) parcelas mensais consecutivas, nos termos do art. 26 da Lei n.º 8.443, de 16 de junho de 1992, c/c o art. 217 do Regimento Interno, fixando aos Responsáveis o prazo de 15 (quinze) dias, a contar do recebimento das notificações, para comprovarem perante o Tribunal o recolhimento da primeira parcela, e de trinta dias, a contar da parcela anterior, para comprovarem os recolhimentos das demais parcelas, devendo incidir sobre cada valor mensal, atualizado monetariamente, os juros devidos, na forma prevista na legislação em vigor;
9.4. alertar os Responsáveis que a falta de comprovação dos recolhimentos de qualquer parcela importará o vencimento antecipado do saldo devedor, nos termos do § 2º do art. 217 do Regimento Interno deste Tribunal;
9.5. determinar à Segecex que inclua nas notificações para o pagamento dos valores mencionados nos itens 9.1 e 9.2 o disposto nos itens 9.3 e 9.4, com fundamento no art. 15 e no art. 18, inciso II, alínea "a", da Resolução n.º 170, de 30 de junho de 2004;
9.6. autorizar, desde logo, nos termos do art. 28, inciso II, da Lei nº 8.443, de 1992, a cobrança judicial das dívidas, caso não atendidas as notificações; e
9.7. encaminhar cópia da presente deliberação, bem como do relatório e do voto que a fundamentam, à Procuradoria da República no Distrito Federal, nos termos do § 7º do art. 209 do Regimento Interno do TCU, para adoção das medidas que entender cabíveis, com a informação de que a decisão está sujeita a Recurso de Reconsideração previsto no art. 285 do RI/TCU.

Tomada de Contas Especial com o objetivo de apurar possíveis irregularidades na contratação da sociedade empresária Dialog Serviços de Comunicação e Eventos Ltda. pela Secretaria de Políticas de Promoção da Igualdade Racial, para a prestação de serviços de cerimonial e atividades afins, com ênfase ao suporte da II Conferência Nacional de Promoção da Igualdade Racial.

Segunda Câmara

Secretaria Especial de Políticas de Promoção da Igualdade Racial.

3. Interessados/Responsáveis:
3.1. Responsáveis: Due Promoções e Eventos Ltda (06.126.855/0001-40); Edson Santos de Souza (XXX.144.467-XX); Manuela Pinho de Azevedo Souza (XXX.795.067-XX); Marcos Aurélio Reis Madeira (XXX.119.457-XX).

13.1. Ministros presentes: Ana Arraes (Presidente), Aroldo Cedraz e Raimundo Carreiro (Relator).
13.2. Ministro-Substituto convocado: Marcos Bemquerer Costa.
13.3. Ministro-Substituto presente: André Luís de Carvalho.

ACORDAO-COMPLETO-2404940

Acórdão 11179/2020 - Segunda Câmara

ACORDAO-COMPLETO-2442401

Acórdão 2159/2021 - Segunda Câmara

RAIMUNDO CARREIRO

Tratam os autos de representação convertida em Tomada de Contas Especial por força do Acórdão 5359/2010-TCU-Segunda Câmara (TC Processo 023.933/2009-5) , com o objetivo de apurar possíveis irregularidades na contratação da sociedade empresária Dialog Serviços de Comunicação e Eventos Ltda. pela Secretaria de Políticas de Promoção da Igualdade Racial (Contrato 1/2009) , para a prestação de serviços de cerimonial e atividades afins, com ênfase ao suporte da II Conferência Nacional de Promoção da Igualdade Racial (II Conapir) .
EXAME PRELIMINAR
2.	Não houve exame preliminar nos autos. No entanto, o disposto no art. 4º da IN-TCU nº 56/2007 foi observado, vez que constam nos autos os documentos elencados no referido dispositivo normativo que se enquadram ao caso vertente e que possibilitam a análise do mérito da questão em debate e o amplo exercício do contraditório e do direito de defesa.
CITAÇÕES E AUDIÊNCIAS
3.	Em cumprimento ao comando contido nos subitens 1.5.1, 1.5.2 e 1.5.3 do Acórdão 5359/2010-TCU-Segunda Câmara (peça 1, p. 29/31) , foram realizadas as audiências e citações dos responsáveis pelas irregularidades relativas à demora na adoção das medidas pertinentes à contratação dos serviços para a realização da II Conapir, falhas na elaboração da pesquisa de preços para respaldar a vantagem na adesão à Ata de Registro de Preços 2/2009 do Iphan, ausência de comprovação da execução de parte dos serviços contratados e superfaturamento decorrente da escolha da referida ata. (peças 3 a 9) 
4.	Todos eles ofertaram, tempestivamente, suas respectivas alegações de defesa e razões de justificativa, conforme documentos contidos às peças 21, 22, 23, 27 e 30. Novos elementos, contudo, ainda foram ofertados à peça 93.
INSTRUÇÃO
5.	Instruído o feito, a Unidade Técnica apresentou proposta final de encaminhamento, acorde, que, nos termos do inciso I, §3º do art. 1º da Lei nº 8.443/92 transcrevo (peças 120/121) :
" (...) 
INTRODUÇÃO
1.	Trata-se de tomada de contas especial, originária da conversão de anterior representação (TC Processo 023.933/2009-5) , em cumprimento ao Acórdão 5359/2010-TCU-Segunda Câmara (peça 1, p. 29) .
HISTÓRICO
2.	A representação refere-se a possíveis irregularidades na contratação da empresa Dialog Serviços de Comunicação e Eventos Ltda. pela Secretaria de Políticas de Promoção da Igualdade Racial - Seppir/PR (Contrato 1/2009) . O ajuste foi firmado em razão da adesão ao Pregão Eletrônico para Registro de Preços 2/2009, promovido pelo Instituto do Patrimônio Histórico e Artístico Nacional (Iphan) (peça 1, p. 1) .
3.	A contratação consistiu na prestação de serviços de cerimonial e atividades afins, com fornecimento de infraestrutura e apoio logístico, em todo o território nacional, compreendendo o planejamento operacional, organização, execução e acompanhamento, com ênfase ao suporte da II Conferência Nacional de Promoção da Igualdade Racial (II Conapir) . O ajuste foi assinado em 16/6/2009, conforme extrato publicado no DOU de 6/7/2009, no valor total de R$ 4.000.000,00.
4.	Em observância ao contido nos subitens 1.5.1, 1.5.2 e 1.5.3 do Acórdão 5359/2010-TCU-Segunda Câmara (peça 1, p. 29-31) , foram realizadas as audiências e citações dos responsáveis pelas irregularidades relativas à demora na adoção das medidas pertinentes à contratação dos serviços para a realização da II Conapir, falhas na elaboração da pesquisa de preços para respaldar a vantagem na adesão à Ata de Registro de Preços 2/2009 do Iphan, ausência de comprovação da execução de parte dos serviços contratados e superfaturamento decorrente da escolha da referida ata.
5.	As alegações de defesa e as razões de justificativa inicialmente apresentadas foram analisadas em instrução anterior (peça 51) . Tendo em vista a apresentação de novos elementos, o Relator retornou os autos para a SecexAdmin (peça 83) .
6.	Analisados esses elementos (peça 94) , a unidade técnica concluiu pela manutenção da proposta de encaminhamento anterior (peça 51) , tendo em vista que os expedientes não afastavam as responsabilidades imputadas aos responsáveis (matriz de responsabilização, peça 93) .
7.	Enviada novamente a instrução de mérito, o relator entendeu que restaram elementos relevantes não analisados na instrução de peça 51, relacionados à possível deficiência no método de cálculo do superfaturamento apontado pela unidade técnica nos presentes autos (peça 118) .
8.	Nesse sentido, o relator ressaltou que um dos citados havia juntado ao processo cópia do Acórdão 3698/2014-TCU-Segunda Câmara (TC Processo 028.301/2010-2) , acompanhado das cópias do relatório e do voto que o informaram (peça 82) , em que o tribunal decidiu não cobrar débito devido à impossibilidade de calcular superfaturamento e que a situação analisada naquele processo guarda semelhanças com esta tomada de contas especial. Por essa razão, algumas inconsistências apontadas no método de cálculo utilizado naquela oportunidade poderiam estar presentes, também, neste caso. 
9.	De acordo com o relator, há grandes discrepâncias entre os valores unitários de diversos itens das atas de registro de preços utilizadas, os quais deram origem as médias de preços comparadas com o valor pago no Contrato 1/2009, celebrado entre a Seppir e a Dialog. Tais discrepâncias, segundo ele, podem estar indicando insuficiente avaliação crítica quanto à consistência dos preços levantados para efeito de critério de comparação para constituição do débito e podem ser reflexo do fato de os itens de cada ata consultada não serem semelhantes, ou de existirem erros nos preços registrados, ou ainda de os eventos objetos dessas atas terem características muito diversas.
10.	Além disso, mencionou que circunstâncias específicas envolvidas na formação de cada ata poderiam estar distorcendo o valor do superfaturamento, citando, por exemplo, a ata do MEC que possibilitava a contratação de mais de seiscentos eventos, e o fato de terem sido considerados valores que não constavam de atas de registros de preços, referentes a contratações realizadas pelo TCU e pela CGU. Sobre esses temas cita análise constante no Acórdão 3698/2014-TCU-Segunda Câmara (TC Processo 028.301/2010-2) , em especial, nos itens 44 a 68 da instrução da unidade técnica transcrita no relatório.
11.	Diante disso, os autos foram novamente restituídos a esta SecexAdministração para pronunciamento conclusivo sobre a consistência dos cálculos realizados à luz da análise já procedida pelo tribunal no TC Processo 023.933/2009-5, que deu origem à presente TCE, bem como para avaliação se os dados levantados nesta podem ser considerados de forma mais conservadora, de modo a garantir que eventual superfaturamento não seja cobrado em montante maior que o efetivamente ocorrido. Isto, caso fosse verificado que as semelhanças entre o caso ora tratado e o do TC Processo 028.301/2010-2 não implicam a mesma solução quanto ao cálculo do débito.
ANÁLISE
12.	É importante trazer para esta instrução o seguinte trecho constante do TC Processo 023.933/2009-5 (peça 1, p. 9-11) , que deu origem à presente TCE, no qual é apresentada a forma utilizada, pela então 6ª Secex, para o cálculo estimativo do superfaturamento obtido nestes autos:
56.	 Desse modo, identificou-se, para efeito de comparação de preços de mercado, os valores praticados no âmbito dos certames conduzidos pelo Ministério da Educação (Pregão Eletrônico nº 40/2008, vol. 1, fls. 227/295) , Ministério da Previdência Social (Pregão Eletrônico nº 3/2009, vol. 1, fls. 359/403) , Controladoria-Geral da União - CGU (Pregão Eletrônico nº 6/2009, vol. 2, fls. 406/432) , Ministério da Cultura (Pregão Eletrônico nº  15/2008, vol. 2, fls. 433/443) , TCU (Dispensa de Licitação, vol. 2, fls. 444/451) e Instituto Nacional de Colonização e Reforma Agrária - INCRA (Pregão Eletrônico nº 22/2008, vol. 2, fls. 452/468) . Os contratos foram firmados, respectivamente, com as empresas FJ Produções, ZZ3 - Promoções e Eventos, Swot Solução em Eventos, Aplauso Organização de Eventos, Boeing Eventos e HWC Empreendimentos. As atas de registro de preços foram pesquisadas no sistema Comprasnet.
57.	 Na pesquisa efetuada, foram considerados, com exceção da dispensa de licitação, em caráter emergencial, firmada pelo TCU em 5/5/2009, registros de preços cujos valores tenham sido ofertados para o Distrito Federal e, preferencialmente, vigentes à época da realização da ata de registro de preços do IPHAN. Assim, com exceção do certame promovido pela CGU, em 17/7/2009, que, em tese, conteria preços mais caros, o que beneficiaria a Dialog na comparação, os demais preços de referência são oriundos de preços que estavam válidos à época da assinatura do contrato entre a SEPPIR e a Dialog.
58.	 Por conseguinte, elaborou-se planilha comparativa dos quantitativos de serviços e equipamentos utilizados na II CONAPIR, de acordo com a Proposta Comercial nº 1.563, com os preços praticados pelas empresas pesquisadas. Cabe ressaltar que não foi obtido o mínimo de três cotações para cada um dos itens relativos à conferência, razão pela qual não foi calculada a média de preços todos os 200 itens constantes daquela proposta comercial. Contudo, foi possível a comparação de 75% do custo total do evento, correspondente ao montante de R$ 2.740.650,50. O resultado da análise encontra-se às fls. 487/491 do vol. 2 (Tabela V) .
59.	 Com base nos referidos dados, portanto, apurou-se a média dos preços praticados pelas empresas, em outros órgãos públicos, para execução de serviços semelhantes. O resultado encontrado demonstra que os valores contratados com a Dialog para realização da II Conapir excederam em R$ 1.170.750,03 os preços de mercado, correspondente a um superfaturamento de 42%. (grifos nossos) 
13.	Como visto, a unidade técnica adotou, para comparação com preços de mercado, os valores praticados em seis órgãos públicos. Tanto nos presentes autos, quanto no TC Processo 028.301/2010-2, foram tomados como referência para o cálculo do preço médio os valores constantes nas atas do Pregão SRP 22/2008 (Incra) , Pregão SRP 40/2008 (MEC) , Pregão 3/2009 (MPS) e Pregão 15/2008 (MCultura) .
14.	As diferenças foram que, no TC Processo 028.301/2010-2, adotaram-se, ainda, os valores constantes nas atas dos Pregões 3/2009 (MDS) , 61/2009 (DPF) e 62/2009 (DPF) e, na presente TCE, acrescentaram-se os valores do Pregão 6/2009 (CGU) e da dispensa de licitação realizada pelo TCU.
15.	No que se refere ao superfaturamento tratado no âmbito do TC Processo 028.301/2010-2, consta, dos itens 61 a 68 da instrução da unidade técnica transcrita no relatório, que boa parte das alegações de defesa dos responsáveis naqueles autos converge para a afirmação de que o cálculo careceria de confiabilidade para estimação do débito. É mencionado que o cálculo do valor médio de mercado, obtido e utilizado para comparação para fins de obtenção do superfaturamento, poderia estar distorcido pela desconsideração de características específicas das atas de referência, como escopo territorial e escalas utilizados, bem como pela consideração de preços irrisórios levados em conta no cálculo (peça 146, p. 9-10, daqueles autos) . Registrou-se, ainda, que os certames realizados pelos ministérios da Cultura e da Previdência Social não visaram à formação de registro de preços. Essas questões serão abordadas a seguir.
16.	Foi alegada a utilização de atas com abrangência territorial diversa. As ARPs 61/2009 (DPF) e 62/2009 (DPF) definiram preços para cada uma das cinco regiões geográficas do país, enquanto as Atas 22/2008 (Incra) e 40/2008 (MEC) tiveram definição única para todo o país. As demais atas registraram dois conjuntos de preços: um para o Distrito Federal (DF) , e outro para os estados (Pregão 4/2009 MDA, Pregão 3/2009 MPS e Pregão 15/2008 MCultura) .   
17.	Outra alegação foi a de que a escala de definição dos eventos era variada. A ARP do Incra previu a realização de cinquenta eventos, enquanto a ARP do MEC estimou a realização de 636 eventos. Em termos de valores globais, as atas do Incra e do MEC previram até R$ 33,2 milhões e R$ 69,4 milhões, respectivamente, enquanto que as ARPs do DPF tiveram estimativa conjunta de até R$ 2,5 milhões. Diante disso, suscitou-se que o montante dos eventos planejados poderia influir nos preços ofertados ao espelhar possíveis ganhos de escala dos licitantes.     
18.	Quanto aos certames realizados pelos ministérios da Cultura e da Previdência, questionou-se a validade dos preços tomados como referência, tendo em vista estes certames não visaram à formação de registro de preços, o que poderia limitar a validade do uso dos respectivos preços no cálculo dos valores de mercado, por deterem outra lógica para elaboração de propostas comerciais. 
19.	Apontou-se ainda como fator prejudicial para a confiabilidade dos valores referenciais de mercado a consideração de preços muito baixos ou irrisórios em vários itens das atas tomadas para efeito de comparação.
20.	A defesa lá apresentada destacou valores que indicariam possível jogo de planilha, itens individuais que estariam bem abaixo do preço médio, muito baixos ou irrisórios, impedindo que o preço médio calculado fosse bom indicador da realidade de mercado. Um dos exemplos lá mencionados foi a diária de distribuidor de vídeo e áudio, cujo valor médio foi calculado em R$ 16,53 e foi cotado a R$ 1,00 pela empresa A3 Brasil e R$ 3,00 pela FJ Produções.
21.	Essas discrepâncias, segundo alegado, chamariam a atenção para a ausência de criticidade na avaliação dos valores. Citando trecho do Acórdão 403/2013-TCU-Primeira Câmara, foi argumentado que não houve avaliação crítica quanto à consistência dos preços levantados, especialmente diante de indícios de valores destoantes dos praticados no mercado, o que reduziria consideravelmente a confiabilidade da análise comparativa feita na instrução anterior daqueles autos.
22.	Diante dos argumentos apresentados, o tribunal, por intermédio do Acórdão 3698/2014-TCU-Segunda Câmara (TC Processo 028.301/2010-2) , acolheu as alegações de defesa apresentadas. Consoante voto do referido acórdão: "restou evidenciada a fragilidade da estimativa realizada pela unidade técnica, restando afastada, pois, a hipótese de existência de débito", naquela prestação de contas.  
23.	Constata-se que a situação analisada no TC Processo 028.301/2010-2 guarda semelhança, de fato, com o caso da presente TCE. Da análise da tabela constante do TC Processo 023.933/2009-5 (peça 10, p. 33) , representação convertida nesta TCE, identificam-se diversos itens cujos preços são muito baixos ou irrisórios, os quais, não obstante, foram considerados no cálculo para obtenção dos preços médios de mercado. 
24.	Mencione-se que dois (atas dos pregões 3/2009 MPS e 15/2008 MCultura) dos cinco certames, tomados como referência para efeito de comparação de preços de mercado, não foram registro de preços e que há diferenças nas estimativas do quantitativo de eventos nas atas de registro de preços dos demais certames considerados (Pregões  40/2008 MEC,  22/2008 Incra e  6/2009 CGU) . 
25.	No caso do pregão conduzido pela CGU foi prevista a realização de 42 eventos, no total de R$ 336.000,00 (TC Processo 023.933/2009-5, peça 9, p. 6) , enquanto os certames do MEC e do Incra previram, respectivamente, 636 e cinquenta eventos, estes com valores globais bastante superiores, consoante informado anteriormente. Cite-se, ainda, que os valores unitários da dispensa de licitação realizada pelo TCU influem no cálculo da média de mercado, tendo em vista que não são resultantes de competição entre licitantes. 
26.	Essas informações, consoante argumentado no TC Processo 028.301/2010-2: "indicam elementos que afetam o uso das mencionadas atas como referência para o cálculo do valor médio de mercado". 
27.	Dessa forma, considerando que não houve avaliação crítica quanto à consistência dos preços levantados, principalmente diante da existência de valores destoantes dos praticados no mercado, entende-se restar prejudicada a confiabilidade da análise comparativa de preços efetuada na instrução que identificou o superfaturamento, decorrente da escolha da Ata de Registro de Preços 2/2009 do Iphan, para a realização da II Conapir pela Seppir/PR (peça 10, p. 33-37, do TC Processo 023.933/2009-5) .
28.	Tendo em vista que as constatações guardam semelhanças com o caso tratado no TC Processo 028.301/2010-2, que deu origem ao Acórdão 3698/2014-TCU-Segunda Câmara, entende-se que não se encontram presentes as condições para atender ao disposto no art. 210, § 1º, inc. II, do Regimento Interno do TCU (RITCU) , devendo serem acatadas as alegações de defesa dos responsáveis.
29.	Faz-se necessário tecer comentário sobre o valor do débito remanescente, que se refere à citação quanto aos serviços não executados (peça 1, itens 64 a 101) , envolvendo as despesas de hospedagem dos participantes do evento, outros itens de serviços e equipamentos e pagamento a maior do aluguel do Centro de Convenções Ulisses Guimarães, cuja responsabilidade é atribuída a Marcos Aurélio Reis Madeira e Manuela Pinho de Azevedo Souza, em solidariedade com a Dialog. Os valores impugnados alcançam R$ 636.606,81.
30.	A tabela, constante da instrução à peça 51 (p. 22, item 148) e a seguir reproduzida, evidencia que esse é o valor total dos serviços não executados. Quando da análise das alegações de defesa, foi subtraída desse montante a parcela de R$ 316.837,88 (peça 43) , relativa ao superfaturamento dos serviços não executados, para evitar a cobrança em duplicidade dos responsáveis que respondiam tanto pelo superfaturamento nos valores unitários contratados, quanto pela não execução dos serviços, consoante comentado nos itens 144 a 147 da instrução de peça 51, p. 22. Esse procedimento constou da instrução inicial que resultou na citação dos responsáveis (peça 1, p. 20, itens 117 a 120) .
	Item
	Irregularidade
	Valor (R$) 
	Responsáveis

	A
	Superfaturamento dos serviços não-executados
	316.837,88
	Edson Santos de Souza;
Manuela Pinho de Azevedo Souza;
Marcos Aurélio Reis Madeira;
Dialog Serviços de Comunicação e Eventos Ltda.

	B
	Superfaturamento dos serviços executados
	R$ 1.170.750,03 - 316.837,88 = 853.912,15
	Edson Santos de Souza;
Manuela Pinho de Azevedo Souza;
Dialog Serviços de Comunicação e Eventos Ltda.

	C
	Serviços não executados a preço de mercado
	R$ 636.606,81 - 316.837,88 = 319.768,93
	Marcos Aurélio Reis Madeira;
Manuela Pinho de Azevedo Souza;
Dialog Serviços de Comunicação e Eventos Ltda.

	Fonte: tabela à peça 51, p. 22, item 148
31.	Considerando que, nesta ocasião, propõem-se serem afastadas as responsabilidades pelos indícios de superfaturamento (citações dos itens 'A' e 'B' acima) , em razão de não se ter a garantia da confiabilidade dos valores referenciais de mercado utilizados para comparação e cálculos nos presentes autos, não se faz mais necessária a redução da referida parcela de R$ 316.837,88 (citação do item 'C') . 
32.	Assim, o valor do débito, a ser levado à conta dos responsáveis, é a totalidade dos serviços não executados no contrato no montante de R$ 636.606,81.
33.	Ressalte-se que a ausência de comprovação da execução de parte dos serviços contratados relativos a despesas de hospedagem (R$ 506.052,00) , outros itens de serviços e equipamentos (R$ 101.640,18) e pagamento a maior do aluguel do Centro de Convenções Ulisses Guimarães (R$ 28.914,63) , consoante mencionado, foi objeto de análise à peça 51 (subitens 47 a 98) , tendo sido proposto o acatamento das alegações de defesa apresentadas pelos responsáveis somente quanto à comprovação das despesas relativas à realização de shows artísticos.
34.	Pelo exposto, entende-se não ser o caso de se realizar nova citação dos responsáveis.
CONCLUSÃO
35.	A presente instrução complementa as análises das citações referentes aos indícios de superfaturamento na execução dos serviços para a realização do evento II Conapir. A análise aqui empreendida conclui pelo acatamento das alegações de defesa dos responsáveis, em razão de não se ter a garantia da confiabilidade dos valores referenciais de mercado obtidos para cálculo, não estando, assim, presentes as condições para atender ao disposto no art. 210, § 1º, inc. II, do RITCU.
36.	No que se refere à ausência de comprovação da efetiva execução de parte das despesas de hospedagem, pagamento a maior pela locação do espaço físico do CCUG e de outros serviços/equipamentos (peça 51, p. 9-15 e peça 94) , as defesas apresentadas não foram suficientes para elidir todas as irregularidades apontadas, à exceção quanto à comprovação da realização de shows artísticos. Assim, mantem-se a proposta pela rejeição das alegações de defesa e pelo acatamento quanto à realização de shows artísticos. 
37.	Quanto às audiências (itens 99 a 143 à peça 51) , as razões de justificativas não foram suficientes para afastar as irregularidades apontadas, devendo ser igualmente mantida a proposta pela sua rejeição (peça 51, itens 99 a 143) .
38.	Considerando não constar dos autos evidências que permitam o reconhecimento da boa-fé dos responsáveis (peça 51, itens 149 a 152) , opina-se pela irregularidade de suas contas, consoante o art. 1º, inc. I, art. 10º, § 2º, e art. 16, inc. III, alíneas "b" e "c", da Lei 8.443/92.
39.	Adicionalmente, em função do art. 57 da citada lei e da gravidade das irregularidades que causaram prejuízo ao erário, deve ser aplicada multa a Marcos Aurélio Reis Madeira, a Manuela Pinho de Azevedo Souza e à Dialog Serviços de Comunicação e Eventos Ltda.
40.	Quanto à Manuela Pinho de Azevedo Souza, que deve ter suas razões de justificativa rejeitadas, não será proposta a multa do art. 58, inc. III, da Lei 8.443/92 cumulativamente com a condenação ao ressarcimento do débito, vez que as irregularidades ensejadoras da citação e da audiência inserem-se na execução do mesmo contrato entre a Seppir/PR e a Dialog, sendo nesse sentido a orientação jurisprudencial dessa Corte, a exemplo do Acórdão 79/2008-TCU-Plenário. 
41.	Quanto a Edson Santos de Souza propõe-se a aplicação da multa prevista no art. 58, inc. II, da Lei 8.443/92.
PROPOSTA DE ENCAMINHAMENTO
42.	Diante do exposto, submete-se o processo à consideração superior propondo:
I) acatar as alegações de defesa de Edson Santos de Souza (CPF XXX.144.467-XX) , Manuela Pinho de Azevedo de Souza (CPF XXX.795.067-XX) , Marcos Aurélio Reis Madeira (CPF XXX.119.457-XX) e Dialog Serviços de Comunicação e Eventos Ltda. (CNPJ 06.126.855/0001-40) , quanto ao superfaturamento decorrente da escolha da Ata de Registro de Preços 2/2009 do Iphan para realização da II Conapir (determinada pelo subitem 1.5.1 do Acórdão 5359/2010-TCU-Segunda Câmara) (peça 1, itens 44-63, 117 a 120; peça 51, itens 144-148; itens 13 a 28 desta instrução) ;
III) acatar as alegações de defesa de Marcos Aurélio Reis Madeira (CPF XXX.119.457-XX) , Manuela Pinho de Azevedo de Souza (CPF XXX.795.067-XX) e Dialog Serviços de Comunicação e Eventos Ltda. (CNPJ 06.126.855/0001-40) , em razão da comprovação da realização de shows artísticos, e parcialmente quanto à comprovação de parte das despesas de hospedagem (peça 1, itens 82-85, 64-81; peça 51, itens 65-71, 51-64) ;
V)	 rejeitar as alegações de defesa de Marcos Aurélio Reis Madeira (CPF XXX.119.457-XX) , Manuela Pinho de Azevedo de Souza (CPF XXX.795.067-XX) e Dialog Serviços de Comunicação e Eventos Ltda. (CNPJ 06.126.855/0001-40) , em razão da não comprovação da despesa relativa à locação do espaço físico do Centro de Convenções Ulysses Guimarães (CCUG) (peça 1, itens 86-95, e peça 51, itens 78-84) e de outros serviços (peça 1, itens 96-101; peça 51, itens 95-98) ;
VI)	 rejeitar as razões de justificativa de Edson Santos de Souza (CPF XXX.144.467-XX) , devido à demora na adoção das medidas pertinentes à contratação dos serviços necessários à realização da II Conapir, o que resultou na adesão à Ata de Registro de Preços 2/2009 do Iphan sem adequada comprovação da vantagem (peça 1, itens 44-63; peça 51, itens 109-119) ;
VII) rejeitar as razões de justificativa de Manuela Pinho de Azevedo de Souza (CPF XXX.795.067-XX) , devido à elaboração da pesquisa de preço para respaldar a vantagem na adesão à Ata de Registro de Preços 2/2009 do Iphan, em desacordo com os arts. 15, § 1º, da Lei 8.666/93, e 8º, caput, do Decreto 3.931/2001, por não realizada com empresas do ramo (peça 1, itens 26-43; peça 51, itens 126-143; peça 94, itens 52-54) ;
VIII)	julgar irregulares, com fundamento nos arts. 1º, inc. I, 10, § 2º, 16, inc. III, alíneas "b" e "c", 19, caput, e 23, inc. III, alínea "a", da Lei 8.443/92, as contas de Manuela Pinho de Azevedo de Souza (CPF XXX.795.067-XX) , Marcos Aurélio Reis Madeira (CPF XXX.119.457-XX) e Dialog Serviços de Comunicação e Eventos Ltda. (CNPJ 06.126.855/0001-40) , condenando-os solidariamente ao pagamento de R$ 636.606,81, atualizado monetariamente e acrescido dos juros de mora, calculados a partir de 22/7/2009, até a data do efetivo recolhimento, fixando o prazo de quinze dias, a contar da notificação, para que comprovem perante o Tribunal o recolhimento ao Tesouro Nacional, em razão da ausência de comprovação de parte das despesas de hospedagem, de locação de espaço físico do Centro de Convenções Ulysses Guimarães (CCUG) e de outros serviços (peça 1, itens 64-81, 86-95, 96-101; peça 51, itens 51-64, 78-85, 95-98) ;
IX) 	aplicar a Marcos Aurélio Reis Madeira (CPF XXX.119.457-XX) , Manuela Pinho de Azevedo de Souza (CPF XXX.795.067-XX) e Dialog Serviços de Comunicação e Eventos Ltda. (CNPJ 06.126.855/0001-40) , a multa do art. 57 da Lei 8.443/92, com a fixação do prazo de quinze dias, a contar das notificações, para comprovarem perante o Tribunal (art. 214, inc. III, alínea "a", do RITCU) o recolhimento aos cofres do Tesouro Nacional, atualizado monetariamente desde a data do acórdão até a do efetivo recolhimento, se quitada após o vencimento, na forma da legislação em vigor;
X)	 aplicar a Edson Santos Souza (CPF XXX.144.467-XX) a multa do art. 58, inc. II, da Lei 8.443/92, com a fixação do prazo de quinze dias, a contar da notificação, para que comprove perante o Tribunal (art. 214, inc. III, alínea "a", do RITCU) o recolhimento aos cofres do Tesouro Nacional, atualizado monetariamente desde a data do acórdão até a do efetivo recolhimento, se quitada após o vencimento, na forma da legislação em vigor;
XI) 	autorizar a cobrança judicial das dívidas caso não atendidas as notificações, nos termos do art. 28, inc. II, da Lei 8.443/92, e o parcelamento do débito em até 36 parcelas mensais e sucessivas, com amparo no art. 26 da Lei 8.443/92 c/c o art. 217 do RITCU, esclarecendo aos responsáveis que a falta de pagamento de qualquer parcela importará no vencimento antecipado do saldo devedor, de acordo com o § 2º do art. 217 do RITCU;
XII)	deferir o pedido do Diretor do Departamento de Assuntos Extrajudiciais/AGU para que as intimações e comunicações destinadas à Manuela Pinho de Azevedo Souza sejam endereçadas aquele departamento, bem como habilitar no processo os advogados públicos mencionados à peça 40, p. 2 (peça 51, item 160) ;
XIII)	encaminhar cópia da deliberação que vier a ser proferida à Procuradoria da República no DF, para ajuizamento das ações penais e civis que entender cabíveis, nos termos do art. 16, § 3º, da Lei 8443/92, e à Secretaria de Políticas de Promoção da Igualdade Racial (Seppir) ."
PARECER DO MINISTÉRIO PÚBLICO QUE ATUA JUNTO A ESTE TRIBUNAL DE CONTAS DA UNIÃO
6.	A ilustre representante do Ministério Público, Subprocuradora-Geral Cristina Machado da Costa e Silva, não concordou, contudo, com a aludida proposta da Unidade Técnica, manifestando-se, com efeito, da seguinte forma (peça 122) :
"	Cuidam os autos de Tomada de Contas Especial resultante da conversão de Representação (TC Processo 023.933/2009-5 em apenso) determinada pelo Acórdão n.º 5.359/2010 - 2.ª Câmara, versando sobre irregularidades na contratação da empresa Dialog Serviços de Comunicação e Eventos Ltda. pela Secretaria de Políticas de Promoção da Igualdade Racial - Seppir/PR (Contrato n.º 01/2009) , decorrente de adesão à Ata de Registro de Preços n.º 02/2009 do Instituto do Patrimônio Histórico e Artístico Nacional - Iphan, cujo objeto era a prestação de serviços de cerimonial e atividades afins, com fornecimento de infraestrutura e apoio logístico, compreendendo o planejamento operacional, organização, execução e acompanhamento, com ênfase ao suporte da II Conferência Nacional de Promoção da Igualdade Racial - II Conapir, realizada em Brasília de 25 a 28 de junho de 2009.
2.	Em nossas manifestações precedentes (peças 65 e 108) , acompanhamos a proposta de mérito esposada pela Unidade Técnica (peças 51 a 53 e 94 a 95) , no sentido de rejeitar as defesas apresentadas, com a consequente irregularidade das contas, imputação de débito e aplicação de multa aos responsáveis. Registre-se que o débito até então apurado tinha lastro no superfaturamento de serviços executados e não-executados e no pagamento por serviços não-executados, enquanto que as demais irregularidades consistiam na adesão à Ata de Registro de Preços n.º 2/2009 do Iphan, na inconsistente pesquisa de mercado que lastreou tal adesão e na falta de tempestividade para a contratação da empresa prestadora dos serviços.
3.	Ocorre que, por meio do despacho constante da peça 118 dos autos, o eminente Ministro Relator Raimundo Carreiro suscitou possíveis deficiências no método de cálculo do superfaturamento apurado e determinou a restituição dos autos à Unidade Técnica para pronunciamento conclusivo sobre a consistência dos cálculos realizados. Ponderou o Relator que a situação sob exame guarda semelhanças com a hipótese tratada no TC Processo 028.301/2010-2, no qual o Tribunal, por meio do Acórdão 3698/2014-TCU-Segunda Câmara, entendeu que algumas inconsistências teriam comprometido significativamente a confiabilidade da estimativa de superfaturamento imputada aos responsáveis.
4.	Os autos ora retornam a esta Procuradoria com proposta uniforme de mérito formulada pela SecexAdministração (peças 120 e 121) , com alteração parcial de sua posição anterior, em especial no tocante ao afastamento da parcela do débito relativa ao superfaturamento na execução dos serviços, em virtude da suposta ausência de confiabilidade dos valores referenciais de mercado obtidos para cálculo, o que obstaria a apuração do débito mediante estimativa (art. 210, § 1.º, inciso II, do Regimento Interno/TCU) .
5.	Com as vênias de estilo, perfilhamos entendimento diverso, pelas razões a seguir aduzidas.
6.	Cumpre ressaltar desde logo que não há controvérsia acerca da existência do superfaturamento. O Tribunal, no bojo do TC Processo 017.287/2009-2, que versava sobre o Pregão n.º 02/2009 do Iphan (originador da Ata de Registro de Preços n.º 02/2009) , consignou a existência de diversos itens licitados em valores muitos superiores aos de mercado e a fixação de limites mínimos de exequibilidade das propostas (Voto condutor do Acórdão n.º 1.720/2010 - 2.ª Câmara) , circunstâncias essas motivadoras não só de multa aos responsáveis, mas de expedição de determinação ao Instituto para que anulasse todos os atos decorrentes do certame. 
7.	Resta indagar acerca da possibilidade de estimativa do dano. Quanto a esse aspecto, embora o cálculo do superfaturamento produzido pela Unidade Técnica possa ter incidido em algumas deficiências metodológicas, consideramos que essas falhas possam ser sanadas e o dano estimado em bases mais conservadoras, com alicerce em elementos constantes dos autos.
8.	A propósito, cumpre observar que as inconsistências apontadas pela Unidade Técnica na metodologia de estimativa do superfaturamento nesta Tomada de Contas Especial também ocorreram no paradigma suscitado pelo Ministro Relator (TC Processo 028.301/2010-2) e dizem respeito  essencialmente: i) ao fato de que alguns dos certames não visaram à formação de registro de preços; ii) à diferença de escala entre alguns dos certames; e iii) à distorção ocasionada pela existência de preços irrisórios nas atas de registro de preços dos certames considerados.
9.	A essas deficiências metodológicas, acrescentamos uma outra relativa à abrangência territorial diversa em alguns dos certames, ocorrência que também se fez presente na hipótese tratada no TC Processo 028.301/2010-2.
10.	Com efeito, as atas do Pregão Eletrônico n.º 6/2009, promovido pela CGU (TC Processo 023.933/2009-5 em apenso, peça 9, p. 3-29) , e do Pregão Eletrônico n° 22/2008, conduzido pelo INCRA (TC Processo 023.933/2009-5 em apenso, peça 9, p. 49-51 e peça 10, p. 1-14) tiveram definição única de preços para todo o país, circunstância que as torna prejudicadas para apuração dos preços médios de mercado no Distrito Federal.
11.	Igualmente merece ser descartada, para essa finalidade, a dispensa de licitação realizada pelo TCU (TC Processo 023.933/2009-5 em apenso, peça 9, p. 41-48) , uma vez que seus valores unitários não foram resultantes de competição entre licitantes.
12.	Entretanto, a nosso ver, as demais referências permanecem passíveis de serem utilizadas para a obtenção da média do mercado, uma vez que elas previram cotação em separado de preços para realização de eventos no Distrito Federal, retratando o mercado local com mais fidedignidade. São elas: Pregão Eletrônico n.º 40/2008, do Ministério da Educação (TC Processo 023.933/2009-5 apenso, peça 5, p. 47-70, e peça 6, p. 1-45) ; Pregão Eletrônico n° 3/2009, do Ministério da Previdência Social (TC Processo 023.933/2009-5 apenso, peça 8, p. 9-53) e Pregão Eletrônico n° 15/2008, do Ministério da Cultura (TC Processo 023.933/2009-5 apenso, peça 9, p. 30-40) . Os contratos foram firmados, respectivamente, com as empresas FJ Produções, ZZ3 - Promoções e Eventos, e Aplauso Organização de Eventos.
13.	Registre-se que não há nos autos qualquer evidência de que houve ganho de escala aos licitantes nesses procedimentos licitatórios, ainda mais em um patamar que pudesse justificar seu descarte como subsídio para obtenção dos preços de mercado no Distrito Federal, até porque o quantitativo de eventos previsto para ser realizado por cada órgão licitante era meramente estimativo, ou seja, não havia a obrigatoriedade de a Administração executar a integralidade do objeto licitado. De outra parte, entendemos que constituem preços de mercado aqueles obtidos em certames licitatórios competitivos, independentemente de serem destinados ou não à formação de registro de preços, não sendo essa circunstância suficientemente significativa para justificar o descarte dos certames selecionados para obtenção dos preços médios de mercado.
14.	Feitas essas observações, para efeitos metodológicos, sugerimos que seja tomado como preço de mercado em cada item o maior preço unitário cotado dentre as três aludidas referências, numa perspectiva mais conservadora quanto ao cálculo do superfaturamento e a fim de que sejam desconsideradas aquelas cotações de preços supostamente irrisórias, as quais poderiam superestimar indevidamente o valor do dano, caso fossem levadas em conta. 
15.	Dessa forma, estima-se em R$ 568.671,30 o superfaturamento relativo ao Contrato n.º 01/2009, conforme demonstrado na tabela constante do Anexo 1 a este Parecer.
16.	Entendemos que, com esses ajustes pontuais, a apuração do débito por estimativa seguramente não excede o real valor devido, atendendo-se ao disposto no art. 210, § 1.º, inciso II, do Regimento Interno/TCU. Vale mencionar que houve melhoria na situação dos responsáveis, pois o cálculo anterior à citação estimava esse mesmo dano em R$ 1.170.750,03 (TC Processo 023.933/2009-5 apenso, Peça 10, p. 33-37) .
17.	Diante da nova estimativa de superfaturamento, resta discriminar o montante referente aos serviços não executados daquela parcela relativa aos serviços executados no ajuste. 
18.	Os itens e quantitativos não executados estão discriminados na tabela constante da peça 43 dos autos. O dano quanto a esses serviços alcança R$ 257.787,18, conforme memória de cálculo constante do Anexo 2 a este Parecer. O superfaturamento referente aos itens executados, por sua vez, resulta em R$ 310.884,12 (568.671,30-257,787,18) .
19.	Feitas essas observações, consideramos mais adequada a proposta de mérito anterior formulada pela Unidade Técnica (peças 94 a 95) , incorporado o ajuste aqui sugerido com relação ao quantum debeatur.
20.	Ante todo o exposto, esta representante do Ministério Público, propõe:
	a) julgar irregulares as contas dos Senhores Edson Santos de Souza, Manuela Pinho de Azevedo de Souza e Marcos Aurélio Reis Madeira, com fundamento nos arts. 1.º, inciso I, e 16, inciso III, alíneas "b", "c" e "d", da Lei n.º 8.443/92, condenando-os em débito solidário com a empresa Dialog Serviços de Comunicação e Eventos Ltda., da seguinte forma:
	a.1) solidariamente, Edson Santos de Souza, Manuela Pinho de Azevedo de Souza, Marcos Aurélio Reis Madeira e Dialog Serviços de Comunicação e Eventos Ltda.:
	Ato impugnado: superfaturamento decorrente da escolha da Ata de Registro de Preços 2/2009 do Iphan para realização da II CONAPIR, referente aos serviços de hospedagem, locação do espaço físico do Centro de Convenções Ulysses Guimarães (CCUG) e de outros serviços, cuja execução não foi efetivamente comprovada;
	Valor original do débito
	Data da ocorrência

	R$ 257.787,18
	22/7/2009

	a.2) solidariamente, Edson Santos de Souza, Manuela Pinho de Azevedo de Souza e Dialog Serviços de Comunicação e Eventos Ltda.:
	 Ato impugnado: superfaturamento decorrente da escolha da Ata de Registro de Preços 2/2009 do Iphan para realização da II CONAPIR, referente aos serviços considerados executados;
	Valor original do débito
	Data da ocorrência

	R$ 310.884,12
	22/7/2009

	a.3) solidariamente, Marcos Aurélio Reis Madeira, Manuela Pinho de Azevedo de Souza e Dialog Serviços de Comunicação e Eventos Ltda.:
	Ato impugnado: ausência de comprovação de parte das despesas de hospedagem, de despesa relativa à locação de espaço físico do Centro de Convenções Ulysses Guimarães (CCUG) e de despesa de outros serviços;
	Valor original do débito
	Data da ocorrência

	R$ 319.768,93
	22/7/2009

	b) aplicar aos Senhores Edson Santos de Souza, Manuela Pinho de Azevedo de Souza e Marcos Aurélio Reis Madeira e à empresa Dialog Serviços de Comunicação e Eventos Ltda. a multa prevista no art. 57 da Lei n.º 8.443/92, de forma individual."
	É o Relatório.

8.1. Valério Alvarenga Monteiro de Castro (13398/OAB-DF) e outros, representando Due Promoções e Eventos Ltda.  
8.2. Claudismar Zupiroli (12250/OAB-DF), representando Due Promoções e Eventos Ltda e Edson Santos de Souza.

Procuradora-Geral Cristina Machado da Costa e Silva.

TOMADA DE CONTAS ESPECIAL. SERVIÇOS DE CERIMONIAL E AFINS. IRREGULARIDADES. SUPERFATURAMENTO. SERVIÇOS NÃO EXECUTADOS. CONTAS IRREGULARES, DÉBITO E MULTA. 1. A não comprovação da boa e regular aplicação dos recursos enseja a condenação solidária dos responsáveis que contribuíram para o débito ao Erário.

TOMADA DE CONTAS ESPECIAL (TCE)

Secretaria de Controle Externo da Administração do Estado (SecexAdmin).

Inicialmente, registro que atuo nos presentes autos por força do art. 152 do Regimento Interno do TCU.	
2.	Conforme já delineado no relatório precedente, a presente Tomada de Contas Especial teve origem a partir do Acórdão 5359/2010-TCU-Segunda Câmara (peça 1, p. 29) , que converteu representação iniciada para apurar possíveis irregularidades na contratação da sociedade empresária Dialog Serviços de Comunicação e Eventos Ltda. pela Secretaria de Políticas de Promoção da Igualdade Racial - SEPPIR (Contrato 1/2009) .
3.	Referida contratação teve como objeto a prestação de serviços de cerimonial e atividades afins, com fornecimento de infraestrutura e apoio logístico, em todo o território nacional, compreendendo o planejamento operacional, organização, execução e acompanhamento, com ênfase ao suporte da II Conferência Nacional de Promoção da Igualdade Racial (II Conapir) .
4.	Em atendimento ao aludido acórdão, realizou-se então as audiências e citações dos responsáveis pelas irregularidades relativas à: (i) demora na adoção das medidas pertinentes à contratação dos serviços para a realização da II Conapir; (ii) falhas na elaboração da pesquisa de preços para respaldar a vantagem na adesão à Ata de Registro de Preços 2/2009 do Iphan; (iii) ausência de comprovação da execução de parte dos serviços contratados e superfaturamento decorrente da escolha da referida ata.
5.	Foram realizadas audiências com o Sr. Edson Santos de Souza, então Secretário Especial de Políticas de Promoção da Igualdade Social, pela demora na adoção das medidas pertinentes à contratação dos serviços necessários à realização da II CONAPIR, o que resultou na adesão à Ata de Registro de Preços nº 2/2009 do IPHAN, sem adequada comprovação de vantagem, e com indícios de superfaturamento, e com a Sra. Manuela Pinho de Azevedo Souza, então Subsecretária de Planejamento e Formulações de Políticas da SEPPIR/PR, pela elaboração da pesquisa de preço para respaldar a vantagem na adesão à Ata de Registro de Preços nº 2/2009 do IPHAN, em desacordo com a legislação de regência, uma vez que não foi realizada com empresas do ramo.
6.	Com relação às razões de justificativa ofertadas pelo Sr. Edson Santos de Souza, elas não têm o condão de elidir as irregularidades a ele imputadas.
7.	Isso porque, como bem demonstrado pela Unidade Técnica nos itens 109/119 da instrução contida à peça 51, o responsável em questão, ao contrário do que sustentou, teve tempo suficiente para tomar providências de gestão adequadas e economicamente eficientes em relação à II CONAPIR, pois a referida Conferência foi convocada por Decreto pelo Presidente da República em 19 de outubro de 2007, estabelecendo inicialmente sua realização para o período de 29 a 31 de maio de 2008, e, posteriormente, para o período de 25 a 28 de junho de 2009, sendo que o processo de contratação da empresa responsável por organizar e executar a conferência foi, inexplicavelmente, iniciado somente em junho de 2009, cerca de vinte dias antes da data de realização da conferência, agendada para 25 de junho de 2009, o que, como já destacado, culminou na adesão pela Seppir à ata de registro de preços do Iphan.
8.	Além e a despeito disso, restou igualmente demonstrado que, na ocasião, havia outras atas de registro de preços em vigor, que contavam com valores bem menores do que aqueles ofertados pela sociedade empresária Dialog, e, mesmo assim, foram desconsideradas pela Seppir.
9.	Por estas razões, não há como acolher as justificativas ofertadas pelo responsável.
10.	Com relação às razões de justificativa ofertadas pela Sra. Manuela Pinho de Azevedo Souza, melhor sorte não lhe assiste.
11.	Consoante igualmente demonstrou a Unidade Técnica nos itens 126 a 143 da instrução contida à peça 51, a pesquisa realizada pela responsável, sem justa razão, abarcou empresas que não atuam no ramo de serviços de organização de feiras, congressos, exposições e festas.
12.	Tal fato viola o disposto no art. 15, § 1º, da Lei 8.666/93, c/c o art. 8º, caput, do Decreto 3.931/2001, uma vez que não a pesquisa realizada não serve para respaldar a alegada vantagem na adesão à ata de registro de preços do Iphan. Ademais, o assessor jurídico da SAJ/PR emitiu a Nota SAJ 2.037/09, em 8/6/2009, identificando que o Termo de Referência e a planilha de custos insertos nos autos (peça 1, p. 17-30, do TC Processo 023.933/2009-5, apenso) não possuíam identificação do responsável pela sua elaboração, e ainda alertando sobre a ausência de manifestação da área técnica da Seppir sobre a vantagem da contratação dos serviços, relativamente aos preços ofertados, em cumprimento ao art. 8º, caput, do Decreto 3.931/2001.
13.	Nesse contexto, rejeita-se as razões de justificativa ofertadas pela aludida responsável.
14.	No que diz respeito às citações, apesar dos argumentos trazidos pela Unidade Técnica em sua última instrução contida à peça 120, adiro, na íntegra, ao parecer exarado pelo MP/TCU (peça 122) .
15.	No caso, foram citados, solidariamente, pela ocorrência de superfaturamento decorrente da escolha da Ata de Registro de Preços objeto dos autos (Ata nº 02/2009) e ausência de comprovação da efetiva execução de parte das despesas de hospedagem, realização de shows artísticos, pagamento superfaturado pela locação do espaço físico do Centro de Convenções Ulysses Guimarães e de outros serviços relativos à II CONAPIR, os Srs. Edson Santos de Souza, então Secretário Especial de Políticas de Promoção da Igualdade Racial, Manuela Pinho de Azevedo Souza, então Subsecretária de Planejamento e Formulações de Políticas da SEPPIR/PR, e Marcos Aurélio Reis Madeira, responsável pelo atesto da Nota Fiscal nº 1.787 (emitida pela sociedade Dialog)  e a própria sociedade empresária Dialog Serviços de Comunicação e Eventos Ltda, que foi a contratada para a consecução dos serviços.
16.	Com efeito, como bem destacou o MP/TCU no parecer contido à peça 122, não há controvérsia sobre a ocorrência do superfaturamento, seja pelos elementos já existentes nos autos - destacado às peças 51 e 94, seja pelo posicionamento exarado por esta Corte no bojo do TC Processo 017.287/2009-2, que versava sobre o mesmo Pregão nº 02/2009, o qual deu origem à Ata de Registro de Preços ora impugnada, e concluiu pela existência de diversos itens licitados em valores muito superiores aos de mercado.
17.	Também não houve comprovação integral contrária nos autos quanto à ocorrência pertinente à ausência de comprovação da efetiva execução de parte dos serviços contratados. Comprovou-se unicamente a realização das despesas pertinentes a shows artísticos (peça 1, itens 82-85, e itens 68-71 da instrução contida à peça 51) 
18.	A proposta balizada pelo MP/TCU para a quantificação do dano, nesse contexto, se mostra justa e adequada, para o caso, de modo a permitir que o Erário seja minimamente ressarcido pelos prejuízos causados pelas ocorrências em testilha.
19.	No caso, quanto ao superfaturamento, subsidiando a aferição a partir de referências de licitações realizadas para a consecução de eventos também no Distrito Federal na mesma época, o MP/TCU, utilizando o maior preço unitário de cada item (das referências) , apurou o montante superfaturado, englobando os serviços não executados (itens 11 a 15 do parecer contido à peça 122) 
20.	Assim, encontrou montante fidedigno e pautado em elementos efetivamente demonstrados nos autos, montante este que, embora certamente não reproduza toda a extensão do prejuízo, mostra-se justo por trazer aos responsáveis considerável melhoria (no valor do débito a eles imputado) , e ainda permitir que o dano seja, ainda que minimamente, aferido.
21.	Outrossim, com relação ao débito pertinente aos serviços contratados que não tiveram sua execução comprovada, a Unidade Técnica, abatendo o que restou efetivamente comprovado (vide item 17 acima) , apurou o total devido (R$ 319.768,93) , consoante demonstrado nos itens 144 a 148 do parecer instrutivo contido à peça 51.
22.	Nesse contexto, adiro, como já dito, ao parecer contido à peça 122, fixando o valor do débito do superfaturamento em R$ 568.671,30, sendo R$ 257.787,18 pertinentes aos serviços não executados (demonstração detalhada contida no Anexo 2 do referido parecer) , e R$ 310.884,12 referentes ao superfaturamento dos itens efetivamente executados, e fixando o valor do débito pelos serviços contratados sem execução comprovada em R$ 31.768,93.
23.	Em face do exposto, acolho a proposta do MP/TCU, e Voto no sentido de que seja adotado o Acórdão que ora submeto à consideração deste Colegiado. 
TCU, Sala das Sessões Ministro Luciano Brandão Alves de Souza, em 9 de julho de 2019.
RAIMUNDO CARREIRO 
Relator